臺灣高等法院刑事判決
109年度上訴字第1019號
上  訴  人  
即  被  告  周承毅




上列上訴人即被告因違反毒品危害防制條例案件，不服臺灣新北
地方法院108年度訴字第1072號，中華民國109年1月16日第一審
判決（起訴案號：臺灣新北地方檢察署108年度毒偵字第2695號
），提起上訴，本院判決如下：
    主  文
原判決撤銷。
周承毅施用第一級毒品，累犯，處有期徒刑柒月。扣案之第一級
毒品海洛因壹包（含包裝袋壹只）及注射針筒壹支，均沒收銷燬
。
    事  實
一、周承毅明知海洛因、甲基安非他命分別為毒品危害防制條例
    第2 條第2 項第1 、2 款所列之第一級毒品、第二級毒品，
    不得非法持有及施用，竟於民國108 年4 月18日某時許，在
    其位於新北市○○區○○路000巷00號住處，基於施用第一級毒
    品海洛因及第二級毒品甲基安非他命之犯意，以將海洛因、
    甲基安非他命共同置入針筒內注射血管之方式，同時施用第
    一級毒品海洛因及第二級毒品甲基安非他命1 次。嗣其於同
    年月19日17時10分許，在新北市○○區○○街00巷0號某便利超
    商內，向警方自首其有施用毒品之犯行，嗣經警徵得其同意
    後執行搜索，當場扣得海洛因1 包（淨重0.1125公克，驗餘
    重0.1115公克）及注射針筒1 支，而接受裁判。
二、案經新北市政府警察局樹林分局報告臺灣新北地方檢察署檢
    察官偵查起訴。
    理  由
一、本院以下所引被告以外之人於審判外所為之陳述，經當事人
    全部同意作為證據，本院審酌該等供述證據作成時之情況，
    尚無違法取得證據及證明力明顯過低等瑕疵，且與本案待證
    事實間具有相當關聯，作為證據充足全案事實之認定，應屬
    適當，依刑事訴訟法第159條之5第1項規定，得為證據。
二、經查：
  ㈠上開犯罪事實，業據被告周承毅於本院審理中坦承不諱（見
    本院卷第94、148至149頁），復有自願受搜索同意書、新北
    市政府警察局樹林分局搜索扣押筆錄、扣押物品目錄表、新
    北市政府警察局受採集尿液檢體人姓名及檢體編號對照表(J
    0000000)、台灣檢驗科技股份有限公司臺北濫用藥物實驗室
    濫用藥物檢驗報告（報告編號：UL /2019/00000000 號，檢
    體編號：J0000000）各1 份附卷可參（見偵卷第9 、10至12
    、14、44頁），足認被告前開任意性自白核與事實相符，堪
    以採信。
  ㈡綜上各情相互酌參，被告之自白經核與事實相符，堪可採信
    ，本案事證明確，被告之前揭犯行，洵堪認定，應依法論科
    。
三、論罪：
　㈠按海洛因、甲基安非他命分屬毒品危害防制條例第2 條第2項
    第1 款所規定之第一級毒品及同條項第2 款所規定之第二級
    毒品，不得非法持有、施用。是核被告所為，係犯毒品危害
    防制條例第10條第1 項施用第一級毒品罪及同條第2 項施用
    第二級毒品罪。被告施用前後持有甲基安非他命、海洛因之
    低度行為，為施用之高度行為所吸收，不另論罪。被告同時
    施用海洛因及甲基安非他命，係以一行為同時觸犯施用第一
    級毒品罪及第二級毒品罪，為想像競合犯，應依刑法第55條
    前段之規定，從較重之施用第一級毒品罪處斷。公訴意旨雖
    認被告上開施用第一級毒品、施用第二級毒品2 罪間，犯意
    各別，行為互殊，應予分論併罰，惟被告於原審及本院審理
    時均一致供稱其係將海洛因與甲基安非他命一同置入針筒注
    射施用乙節供述明確（見原審訴字卷第103頁、本院卷第149
    頁），且本案並無積極證據足認被告確係分別施用，依罪證
    有疑、利歸被告之原則，自應作有利於被告之認定。
　㈡刑法第47條第1項累犯規定之適用：
　1.按刑法第47條第1 項規定：受徒刑之執行完畢，或一部之執
    行而赦免後，5 年以內故意再犯有期徒刑以上之罪者，為累
    犯，加重本刑至2分之1。主要著眼於犯罪行為人前既已受自
    由刑之執行，自當知所悔改，如執行完畢未久，又再故意犯
    罪，足見其對於刑罰反應力薄弱，故必須再延長其矯正期間
    ，藉此協助其重返社會，同時亦兼顧防衛的效果。惟對於刑
    法第47條第1 項規定，若不分情節，基於累犯者有其特別惡
    性及對刑罰反應力薄弱等立法理由，一律加重最低本刑，於
    不符合刑法第59條所定要件之情形下，致生行為人所受之刑
    罰超過其所應負擔罪責之個案，其人身自由因此遭受過苛之
    侵害部分，對人民受憲法第8 條保障之人身自由所為限制，
    不符憲法罪刑相當原則，牴觸憲法第23條比例原則，業經司
    法院釋字第775 號解釋在案。為避免發生上述罪刑不相當之
    情形，法院就該個案應依本解釋意旨，裁量是否加重最低本
    刑。至如何能避免發生「罪刑不相當」之情形，自應審酌犯
    罪行為人之前、後案之犯罪類型、行為態樣是否相同或類似
    ；前案執行完畢與後案發生之時間相距長短；前案是故意或
    過失所犯；前案執行是入監執行完畢，抑或易科罰金或易服
    社會勞動而視為執行完畢；前、後案對於他人生命、身體、
    財產等法益侵害情形如何等具體個案各種因素，再兼衡後案
    犯罪之動機、目的、計畫、犯罪行為人之年齡、性格、生長
    環境、學識、經歷、反省態度等情綜合判斷，以觀其有無特
    別惡性或對刑罰反應力薄弱而決定是否依累犯規定加重最低
    本刑（最高法院108年度台非字第176號判決參照）。
　2.查被告前①因竊盜、搶奪案件，經原審以102 年度訴字第420
     號判決分別判處有期徒刑4 月、8 月確定，嗣經原審以102
     年度聲字第2247號裁定應執行有期徒刑11月確定，於102 
    年12月22日執行完畢；②又因竊盜案件，經原審以103 年度
    易字第502 號判決判處有期徒刑5 月，經上訴本院以104 年
    度上易字第810 號判決駁回上訴確定；③另因施用毒品案件
    ，經原審以103 年度審訴字第2046號判決判處有期徒刑10月
    ，分別經上訴本院以104 年度上訴字第699 號判決、最高法
    院以104 年度台上字第1783號判決駁回上訴而確定；④再因
    竊盜、搶奪案件，經原審以104 年度訴字第257 號判決判處
    有期徒刑4 月、9 月，因撤回上訴而確定。上開②至④所示案
    件，經原審以104 年度聲字第4557號裁定定其應執行有期徒
    刑2 年確定，於106 年8 月10日執行完畢等情，此有本院被
    告前案紀錄表附卷可查 (見本院卷第59至64頁)，其於受有
    期徒刑執行完畢後，5 年內故意再犯本件有期徒刑以上之罪
    ，為累犯，另審酌釋字第775 號解釋意旨，參以被告前已多
    次因毒品案件經法院判處罪刑，未能記取教訓，再次為本件
    施用毒品犯行，顯然忽視法律禁令，對刑罰反應力薄弱，應
    依刑法第47條第1 項之規定加重其最高度及最低度刑。
　㈢本案有刑法第62條自首規定之適用：
　1.按刑法第62條前段規定，對於未發覺之罪自首而受裁判者，
    得減輕其刑。該條所規定之自首，須對於未發覺之罪，向有
    偵查犯罪職權之公務員自承犯罪而受裁判者，始克當之。且
    其所稱「發覺」，固係指有偵查犯罪權限之機關或人員，知
    悉犯罪事實及犯罪人為何人而言；惟並不以確知該犯罪事實
    之具體內容為必要；而所知之人犯，亦僅須有相當根據，可
    為合理之懷疑，即為犯罪業已發覺，不以確知其人為該犯罪
    之行為人為必要，苟職司犯罪偵查之公務員已知悉犯罪事實
    及犯罪嫌疑人後，犯罪嫌疑人始向之坦承犯行者，為自白，
    而非自首（最高法院104 年度台上字第2330號刑事判決意旨
    參照）。此所謂之發覺，乃自犯罪調、偵查人員之立場而為
    出發，凡犯罪之人及事，已經此等人員發現、覺知者即是；
    反之，為未發覺。至上揭人員之發覺，固不能毫無憑據，僅
    專憑主觀而為臆測，然其若有某些跡象，依辦案之經驗，而
    有合理懷疑者，即為已足。且此跡象，無論係直接或間接、
    供述或非供述證據，皆包含在內。反之，若無合理懷疑者，
    自難認為案件業經發覺，而仍應為被告有利之認定。
　2.經查，被告係於108年4月19日17時10分許，在新北市○○區○○
    街00巷0號統一便利超商內，因行跡可疑遭本分局山佳派出
    所員警盤查，員警尚未發現其有施用或持有毒品前，被告即
    主動將隨身背包內物品放置於桌面，員警始當場查扣第一級
    毒品海洛因1包及注射針筒1支等節，有新北市政府警察局樹
    林分局109年5月25日新北警樹刑字第1094414675號函及所附
    照片6幀在卷可稽（見本院卷第115頁至第119頁），是警員
    於查獲被告上開犯行前，被告或有行跡可疑之處，然是時尚
    無具體事實足認已特定或可得特定犯罪嫌疑人即為本案之被
    告，故依當時之客觀情況判斷，尚無法特定或可得特定被告
    即為持有或施用毒品之犯罪嫌疑人。參以本案係被告主動將
    隨身背包內物品放置於桌面，足認警員在無具體、合理之事
    實或跡證發覺被告有任何施用毒品、持有毒品之犯行前，被
    告係自行先主動將隨身背包內物品放置於桌面而坦承持有毒
    品等物，故客觀衡之，應認被告是時業已自首其前揭施用、
    持有毒品之犯行而接受裁判，從而，被告既於警員發覺被告
    有施用及持有毒品前，先行提出上開毒品等物，進而坦承有
    施用、持有毒品之犯行，嗣經逮捕後隨同警員至警局製作筆
    錄而接受裁判，應認為符合自首之要件。
　3.準此以觀，本案係因被告於警員發覺有施用及持有毒品前，
    先行主動將隨身背包內物品放置於桌面而坦承持有毒品等物
    ，警方始發現上開物品，進而查扣前揭物品，自應依刑法第
    62條自首之規定，減輕其刑，並依法先加後減。　
三、撤銷原審判決之理由：
　　原審以被告犯施用第一級毒品之犯行事證明確，予以論罪科
    刑，固非無見。惟查：
　㈠本案係因被告自行先主動將隨身背包內物品放置於桌面而坦
    承於有毒品等物，足認被告係對於未發覺之罪自首而接受裁
    判，而有刑法第62條自首規定之適用乙情，業據本院說明如
    前，是被告上訴意旨以本案有自首之適用，應予減輕其刑乙
    節，為有理由，是原判決未審酌前揭事項，既有可議之處，
    即屬無可維持，自應由本院予以撤銷改判。　　
　㈡爰審酌海洛因為中樞神經抑制劑，具有高度心理及生理依賴
    性，如長期使用，停止使用會發生渴求藥物、不安等戒斷症
    狀；甲基安非他命為中樞神經興奮劑，長期使用易出現妄想
    、幻覺、情緒不穩、多疑、易怒、暴力攻擊行為等副作用，
    故施用海洛因、甲基安非他命除影響施用者之身心健康外，
    亦間接影響社會治安，被告前因施用毒品經戒癮治療後，未
    能深切體認毒品危害己身甚鉅，竟仍犯本案施用毒品之犯行
    ，足認被告尚未戒斷對毒品之倚賴，其行為實不足取；惟考
    量施用毒品者均有相當程度之成癮性及心理依賴，其犯罪心
    態與一般刑事犯罪之本質並不相同，應側重適當之醫學治療
    及心理矯治為宜，兼衡其終能坦承犯行之犯後態度，並自述
    教育程度為國中畢業、從事家具業、家庭經濟狀況尚可及上
    開犯行為同時施用第一級毒品、第二級毒品，犯罪情節較重
    等一切情狀，量處如主文第二項所示之刑。
四、沒收部分：
  ㈠扣案之海洛因1 包（淨重0.1125公克，驗餘量0.1115公克）
    ，經送臺北榮民總醫院鑑定，鑑定結果確檢出第一級毒品海
    洛因成分乙節，有臺北榮民總醫院毒品成分鑑定書1 紙在卷
    可查（見偵卷第46頁），屬毒品危害防制條例第2 條第2 項
    第1 款所稱之第一級毒品，應依毒品危害防制條例第18條第
    1 項前段之規定，宣告沒收銷燬之。又本件包裝海洛因之包
    裝袋1 只，因與其內所殘留之海洛因難以析離，且無予以析
    離之實益與必要，應視同為查獲之海洛因，一併諭知沒收銷
    燬。至送驗耗損部分之毒品，既已因鑑驗而滅失，自無庸為
    沒收銷燬之宣告。
  ㈡扣案之注射針筒1 支，經新北市政府警察局樹林分局員警以
    毒品簡易快速篩檢試劑初步檢驗檢測出嗎啡、海洛因陽性反
    應，此有新北市政府警察局樹林分局查獲涉嫌毒品危害防制
    條例毒品初步鑑驗報告單1 紙附卷可查（見偵卷第16頁），
    該扣案物品上殘存之毒品，依現行檢驗方式乃以刮除方式為
    之，仍會摻殘若干毒品無法分離，爰亦依毒品危害防制條例
    第18條第1 項前段之規定，諭知沒收銷燬之。　　
據上論斷，應依刑事訴訟法第369條第1項前段、第364條、第299
條第1項前段，毒品危害防制條例第10條、第18條第1項前段，刑
法第11條、第55條前段、第47條第1 項、第62頁，判決如主文。
本案經檢察官翁珮嫻到庭執行職務。
中　　華　　民　　國　　109 　年　　7 　　月　　16　　日
                  刑事第二十五庭審判長法　官  宋松璟
                                      法　官  文家倩
                                      法　官  黃翰義
以上正本證明與原本無異。
如不服本判決，應於收受送達後20日內向本院提出上訴書狀，其
未敘述上訴之理由者並得於提起上訴後20日內向本院補提理由書
（均須按他造當事人之人數附繕本）「切勿逕送上級法院」。
                                      書記官  賴又瑄
中　　華　　民　　國　　109 　年　　7 　　月　　16　　日
附錄：本案論罪科刑法條全文
毒品危害防制條例第10條
施用第一級毒品者，處6月以上5年以下有期徒刑。
施用第二級毒品者，處3年以下有期徒刑。